【裁判字號】    99,事聲,75
【裁判日期】    990413
【裁判案由】    消債聲明異議
【裁判全文】
臺灣高雄地方法院民事裁定              99年度事聲字第75號
聲  請  人  台北富邦商業銀行股份有限公司
法定代理人  韓蔚廷
聲  請  人  遠東國際商業銀行股份有限公司
法定代理人  甲○○
聲  請  人  台新國際商業銀行股份有限公司
法定代理人  乙○○
相  對  人  丙○○
上列當事人間消費者債務清理事件，聲請人對於民國99年1月27
日本院98年度司執消債更字第419 號所為更生方案認可之裁定，
提出異議，本裁定如下：
    主  文
原裁定廢棄
    理  由
一、異議意旨略以：
  (一)台新國際商業銀行股份有限公司：
    相對人將所有坐落高雄市○○區○○段970 地號、權利範圍
    萬分之137 ，及其上同段1092建號即門牌號碼高雄市三民區
    ○○○路284 號8 樓房屋，暨共同使用部分同段1139建號、
    權利範圍萬分之150 （下稱系爭房地），於民國96年9 月28
    日與呂瑩玲成立「自益信託」之信託關係，信託期間自96年
    9 月28日起至106 年9 月28日止。而依信託法第65條規定，
    於信託關係消滅時，信託財產之歸屬為受益人即相對人，是
    系爭房地將來亦歸屬於相對人，自應列入清算財團之財產。
    又系爭房地經鑑定，目前價值約新台幣（下同）300 萬元，
    僅有南山人壽股份有限公司（下稱南山人壽公司）設定抵押
    債權1,295,426 元，尚有價值約1,704,574 元，與原裁定所
    認可之更生方案總清償價額1,017,600 元相較，差距約為68
    6,974 元，核以符合消費者債務清理條例（下稱消債條例）
    第64條第2 項第3 款之規定，故鈞院於聲請人所提出之更生
    方案未按消債條例第60條可決時，應按同條例第61條裁定開
    始清算程序，原裁定逕予裁定認可，於法未合，爰聲明廢棄
    原裁定，准予裁定清算開始。
  (二)遠東國際商業銀行股份有限公司：
    相對人所有系爭房屋於購屋時已支出相當金額，嗣因收入減
    少，由相對人之子女代為清償房貸。又相對人每月繳納房貸
    新台幣（下同）13,866元，房貸本金尚有1,295,426 元，若
    以年息3%估算，相對人目前繳款中約有3,200 元係用以清償
    利息，僅10,000元清償本金，則8 年約可清償至少96萬元，
    屆時相對人欠房貸本金約33萬元（0000000 0000000＝3354
    26），而相對人不動產價值雖有折舊，惟金額應無太大變化
    。又相對人子女8 年間約繳納1,248,000 元（13000 ×96＝
    0000000 ）之款項，可以買賣方式過戶予相對人之子女，並
    以之貸款1,359,469 元繳納最後一期款項，加計尚未清償款
    項33萬元，其合計總額（0000000 ＋0000000 ＋330000＝00
    00000 ）亦約等同於相對人目前房屋價值300 萬元，對相對
    人權利並無影響，對債權人權利亦得以確保，且於更生期間
    亦無需處分相對人之不動產，致使相對人需另行支出租屋費
    用，故相對人應於第1 期至第95期每月仍依其所提數額10,6
    00元還款，於第96期時償還剩餘1,359,469 元，可全數清償
    借款，原裁定應予廢棄，而為最有利之裁定。
  (三)台北富邦商業銀行股份有限公司：
    相對人若即刻處分變價系爭房地，扣除南山人壽公司抵押債
    務，至少有1,640,941 元（0000000 00000000 ＝0000000
    ）可供清償債務。又住居方式之考量，非必全然無替代性與
    選擇性，且相對人執意維護系爭房地，其生活水準顯高於應
    予減縮之生活標準，漠視債權人權益，依消債條例第63條第
    1 項第3 款之規定，難認原裁定認可之更生方案符合公序良
    俗之期待。再者，原裁定未就相對人所為之自益信託恐涉應
    撤銷事由漏未審察，相對人所為信託移轉系爭房地，顯係規
    避債權追償之詐害行為；且如前所述，相對人處分系爭房地
    所餘款項1,640,941 元，加上更生方案金額，得全數清償更
    生債務。另相對人於聲請更生前2 年，將系爭房地信託移轉
    第三人，顯已違反社會交易常態，屬虛偽交易，除聲請於清
    算程序終結後，對相對人所發生之債務裁定不予免責外，並
    請審酌相對人是否確有隱匿財產之惡質行為，若查證屬實，
    請函送法辦，治其應得之罪。
二、按關於更生或清算之程序，除本條例別有規定外，準用民事
    訴訟法之規定，消債條例第15條定有明文。而當事人對於司
    法事務官處理事件所為之終局處分，得於處分送達後10日之
    不變期間內，以書狀向司法事務官提出異議。司法事務官認
    前項異議有理由時，應另為適當之處分；認異議為無理由者
    ，應送請法院裁定之。法院認第一項之異議為有理由時，應
    為適當之裁定；認異議為無理由者，應以裁定駁回之。民事
    訴訟法第240 條之4 第1 至3 項定有明文。次按，本條例之
    制定，乃為使負債務之消費者依本條例所定程序清理其債務
    ，以調整其與債權人及其他利害關係人之權利義務關係，保
    障債權人之公平受償，謀求消費者經濟生活之更生，進而健
    全社會經濟之發展，除有第63條所定之情形外，法院得斟酌
    裁量認可更生方案。而於債務人有薪資、執行業務所得或其
    他固定收入之情形下，依本條例第64條之規定，在除有本條
    第2 項所定之情形外，法院如認更生方案之條件公允者，即
    得不經債權人會議可決，逕依債務人之聲請或依職權以裁定
    認可更生方案；是以如無本條例第63條第1 項或第64條第2
    項情形，法院自得斟酌債務人之資力狀況、債務人所提更生
    方案之還款成數及是否有浪費之情事、債務人實際生活上有
    無特殊困難等情狀而為更生方案之條件是否為公允之審認，
    進而裁量認可該更生方案。
三、經查：
  (一)按對信託財產不得強制執行，但基於信託前存在於該財產之
    權利、因處理信託事務所生之權利或其他法律另有規定者，
    不在此限；信託法第12條第1 項定有明文。是如債務人將其
    財產信託予他人，除基於信託前存在於該財產之權利，例如
    抵押權，或如因處理信託事務所生之權利或另有法律規定者
    外，原信託委託人之債權人，將無從就信託財產為強制執行
    ，以求其債權獲致滿足。次按信託關係，乃委託人將財產權
    移轉或為其他處分，使受託人依信託本旨，為受益人之利益
    或特定目的，管理或處分信託財產，此觀信託法第1 條規定
    自明。信託財產既須移轉其權利於受託人而獨立存在，已非
    委託人之權利，對委託人之債權人而言，委託人之責任財產
    顯有減少，按諸債務人之財產全體債權人之總擔保之原則，
    自可能損害於委託人之債權人。查，相對人將系爭房地以信
    託方式移轉登記於呂瑩玲名下，有系爭房地土地及建物登記
    謄本1 份（見消債更字第406 號卷第12至15頁）可按，然相
    對人又自陳系爭房地供作伊一家3 口唯一居住所（見司執消
    債更419 號卷第131 頁）等語。準此，足認本件信託之真意
    顯然非屬相對人為其經濟上之利益，而將系爭房地信託予呂
    瑩玲管理或處分，即系爭房地為相對人自用，實無須委由他
    人予以管理、收益或處分之必要。又就本件無擔保債權人而
    言，系爭房地為所有債權人之總擔保，而相對人將系爭房地
    信託登記予呂瑩玲，致相對人責任財產顯著減少，使相對人
    之資力低落且有害於其他債權人之權利，已違反各債權人公
    平受償之原則。
  (二)查，系爭房地經鑑定價值約300 萬元，並南山人壽公司抵押
    債權為1,295,426 元，有南山人壽公司陳報狀1 份及鑑定報
    告書1 紙（見消債更字第406 號卷第123 至126 頁）可按；
    是依此核算，系爭房地扣除抵押債務後，尚有價值1,704,57
    4 元。按無擔保及無優先權債權受償總額，顯低於法院裁定
    開始更生程序時，依清算程序所得受償之總額，法院不得為
    第64條第1 項之認可；消債條例第64條第2 項第3 款定有明
    文。系爭房地於信託關係消滅後，仍歸屬於相對人所有，且
    本件如依清算程序，即扣除抵押債務後，尚有餘款1,704,57
    4 元，已如前述，而本件更生方案總清償價額計1,017,600
    元；是依前開核算結果，本件有消債條例第64條第2 項第3
    款不得認可之情事。從而，原裁定未予審酌此部分，而為認
    可之裁定，於法尚有未符。
  (三)按更生程序之進行，有賴當事人間之協力配合，本於誠信為
    基礎，形成債務清理之共識，各當事人自兼負有最大的誠實
    協力義務，以使債權人得以獲得公平受償並債務人得有經濟
    生活之重生機會。查，本件相對人將系爭房地信託予呂瑩玲
    ，又稱供其自用之不符信託目的之行為，是否涉有隱匿財產
    等違反誠信原則之行為？又相對人如將系爭房地變價清償之
    方式，除清償有擔保債務外，應容有1,704,574 元餘款可供
    再予清償無擔保之債務；且內政部公告之98年度高雄市最低
    生活費用每人每月11,309元，已包括食、衣、住、行等費用
    ；是如變賣系爭房地，亦無剝奪相對人住之基本權利。故本
    件更生方案清償成數，仍有再行審酌之必要。
四、綜上所述，本件認可之更生方案，有消債條例第64條第2 項
    第3 款所定之情形，且未考慮經濟已陷困窘，卻不試圖選擇
    適當處分資產以減輕負擔，並公平償還債務，卻將不動產信
    託登記第三人，足認相對人主觀上欠缺清理債務之意願。從
    而，聲請人請求廢棄原裁定，應認為有理由，爰廢棄原裁定
    ，並由本院民事執行處依法另為審究處理。
五、依消費者債務清理條例第15條，民事訴訟法第240條之4第3
    項，裁定如主文。
中    華    民    國    99    年    4    月     13    日
                  民事第五庭  法  官  洪榮家
上為正本係照原本作成
如不服本裁定，應於裁定送達後10日內，以書狀向本院提出抗告
，並繳納抗告費新臺幣1千元
中    華    民    國    99    年    4    月     13    日
                              書記官  胡美儀

司法院資訊處製作；財團法人民間司法改革基金會備份。
